---
title: "EFID projekt 6"
author: "Grzegorz Bylina, Kamila Kucharska, Andrzej Miczek"
date: "2025-01-08"
output: html_document
---

# Załadowanie bibliotek
```{r}
library(dplyr)
library(fracdiff)
library(forecast)
```

# Wczytanie danych
```{r}
data <- read.delim("pkn.txt", header = TRUE, sep = ",", dec = ".")
```

# Przekształcenie danych
```{r}
data <- data[,-c(1,2,10)]
```

# Obliczenie stóp zwrotu
```{r}
data$Zamkniecie_lag <- dplyr::lag(data$X.CLOSE.,1)

# Logarytmiczne stopy zwrotu
data$Stopy_zwrotu_log <- log(data$X.OPEN.) - log(data$Zamkniecie_lag)

# Zwykłe stopy zwrotu
data$Stopy_zwrotu_zwykle <- (data$X.OPEN. - data$Zamkniecie_lag) / data$Zamkniecie_lag

```

# Sprawdzenie liczebności poszczególnych okien 5-minutowych
```{r}
liczebnosc <- data %>%
  count(X.TIME.)
print(liczebnosc)
```
```{r}
data <- data %>%
  filter(X.TIME. != 165500)
```


# Obliczenie średniej stopy zwrotu dla każdego 5-minutowego okresu
```{r}
srednie <- data %>%
  group_by(X.TIME.) %>%
  summarise(Srednia_Stopy_Zwrotu = mean(abs(Stopy_zwrotu_zwykle), na.rm = TRUE))
```

# Obliczenie pamięci długiej przy wykorzystaniu innej funkcji w celu weryfikacji
```{r}

#data <- data %>%
 # mutate(Kwadrat_Stopy_Zwrotu = Stopy_zwrotu_zwykle^2)
#arf<-arfima(data$Kwadrat_Stopy_Zwrotu)

```

```{r}
#summary(arf)
#print(arf$d)
```



# Oszacowanie prarmetru długiej pamięci
```{r}
data <- data %>%
  mutate(Kwadrat_Stopy_Zwrotu = Stopy_zwrotu_zwykle^2)

dane<-data[-1,]
fd_before <- fracdiff(dane$Kwadrat_Stopy_Zwrotu, h=20)
fd_before$d
```

# Korelgoram dla 2016 opóźnień
```{r}
acf_squared <- acf(dane$Kwadrat_Stopy_Zwrotu, lag.max = 7 * 24 * 12)
plot(acf_squared$acf[-1], main = "Korelogram 7-dniowego opóźnienia dla stóp zwrotu overnight", type = 'l')

```





# Podzielenie stóp przez średnią z 5min okresów
```{r}
dane$Wynik <- dane$Stopy_zwrotu_zwykle / srednie$Srednia_Stopy_Zwrotu
head(dane)
```
# Obliczenie pamięci długiej przy wykorzystaniu innej funkcji w celu weryfikacji
```{r}
#dane <- dane %>%
#  mutate(Kwadrat_Wynik = Wynik^2)
#arf<-arfima(dane$Kwadrat_Wynik)

```

```{r}
#summary(arf)
#print(arf$d)
```

# Obliczenie parametru pamięci długiej dla podzielonych stóp
```{r}
dane <- dane %>%
  mutate(Kwadrat_Wynik = Wynik^2)

fd_after <- fracdiff(dane$Kwadrat_Wynik, h=20)
fd_after$d
```

# Sprawdzenie liczby zer
```{r}
tab <- table(dane$Stopy_zwrotu_zwykle)
liczba_zer <- tab["0"]
print(liczba_zer)
```

# Korelgoram dla 2016 opóźnień
```{r}
acf_squared <- acf(dane$Kwadrat_Wynik, lag.max = 7 * 24 * 12)
plot(acf_squared$acf[-1], main = "Korelogram dla zestandaryzowanych stóp zwrotu overnight", type = 'l')

```

```{r}
data<-data[-1,]
# Korelogram przed standaryzacją
acf(data$Kwadrat_Stopy_Zwrotu, lag.max = 7 * 24 * 12, main = "Przed Standaryzacją")



# Korelogram po standaryzacji
acf(dane$Kwadrat_Wynik, lag.max = 7 * 24 * 12, main = "Po Standaryzacji")

```

```{r}
# Przed standaryzacją
fd_przed <- fracdiff(data$Kwadrat_Stopy_Zwrotu, h = 20)

# Po standaryzacji
fd_po <- fracdiff(dane$Kwadrat_Wynik, h = 20)

# Wyniki
fd_przed$d
fd_po$d

```
```{r}
library(ggplot2)
# Średnia zmienność w ciągu dnia przed standaryzacją
ggplot(data, aes(x = X.TIME., y = abs(Stopy_zwrotu_zwykle))) +
  stat_summary(fun = mean, geom = "line") +
  ggtitle("Sezonowość przed standaryzacją | overnight")

# Średnia zmienność w ciągu dnia po standaryzacji
ggplot(dane, aes(x = X.TIME., y = abs(Wynik))) +
  stat_summary(fun = mean, geom = "line") +
  ggtitle("Sezonowość po standaryzacji | overnight")

```
```{r}
data_no_overnight <- data %>%
  filter(X.TIME. != "90000")

data_no_overnight<-data_no_overnight[,c(1:7)]
```

```{r}
data_no_overnight$Zamkniecie_lag <- dplyr::lag(data_no_overnight$X.CLOSE.,1)

# Logarytmiczne stopy zwrotu
data_no_overnight$Stopy_zwrotu_log <- log(data_no_overnight$X.OPEN.) - log(data_no_overnight$Zamkniecie_lag)

# Zwykłe stopy zwrotu
data_no_overnight$Stopy_zwrotu_zwykle <- (data_no_overnight$X.OPEN. - data_no_overnight$Zamkniecie_lag) / data_no_overnight$Zamkniecie_lag

```

# Sprawdzenie liczebności poszczególnych okien 5-minutowych
```{r}
liczebnosc <- data_no_overnight %>%
  count(X.TIME.)
print(liczebnosc)
```

# Obliczenie średniej stopy zwrotu dla każdego 5-minutowego okresu
```{r}
srednie2 <- data_no_overnight %>%
  group_by(X.TIME.) %>%
  summarise(Srednia_Stopy_Zwrotu = mean(abs(Stopy_zwrotu_zwykle), na.rm = TRUE))
```


# Oszacowanie prarmetru długiej pamięci
```{r}
data_no_overnight <- data_no_overnight %>%
  mutate(Kwadrat_Stopy_Zwrotu = Stopy_zwrotu_zwykle^2)

data_no_overnight<-data_no_overnight[-1,]
fd_before <- fracdiff(data_no_overnight$Kwadrat_Stopy_Zwrotu, h=20)
fd_before$d
```

# Korelgoram dla 2016 opóźnień
```{r}
acf_squared <- acf(dane$Kwadrat_Stopy_Zwrotu, lag.max = 7 * 24 * 12)
plot(acf_squared$acf[-1], main = "Korelogram 7-dniowego opóźnienia dla stóp zwortu", type = 'l')

```


# Podzielenie stóp przez średnią z 5min okresów
```{r}
data_no_overnight$Wynik <- data_no_overnight$Stopy_zwrotu_zwykle / srednie2$Srednia_Stopy_Zwrotu
head(data_no_overnight)
```

# Obliczenie parametru pamięci długiej dla podzielonych stóp
```{r}
data_no_overnight <- data_no_overnight %>%
  mutate(Kwadrat_Wynik = Wynik^2)

fd_after <- fracdiff(data_no_overnight$Kwadrat_Wynik, h=20)
fd_after$d
```
# Korelgoram dla 2016 opóźnień
```{r}
acf_squared <- acf(dane$Kwadrat_Wynik, lag.max = 7 * 24 * 12)
plot(acf_squared$acf[-1], main = "Korelogram dla zestandaryzowanych stóp zwortu", type = 'l')

```

```{r}
# Średnia zmienność w ciągu dnia przed standaryzacją
ggplot(data_no_overnight, aes(x = X.TIME., y = abs(Stopy_zwrotu_zwykle))) +
  stat_summary(fun = mean, geom = "line") +
  ggtitle("Sezonowość przed standaryzacją")

# Średnia zmienność w ciągu dnia po standaryzacji
ggplot(data_no_overnight, aes(x = X.TIME., y = abs(Wynik))) +
  stat_summary(fun = mean, geom = "line") +
  ggtitle("Sezonowość po standaryzacji")

```

```{r}
# Dane ze stóp zwrotu overnight
summary(abs(data$Stopy_zwrotu_zwykle))

# Dane bez stóp zwrotu overnight
summary(abs(data_no_overnight$Stopy_zwrotu_zwykle))

```

