---
title: "Projekt 5"
author: "Kamila Kucharska, Andrzej Miczek, Grzegorz Bylina"
date: "2024-12-29"
output: html_document
---

# Wczytanie bibliotek

```{r pressure, echo=FALSE}
#install.packages("fitdistrplus")
library(rugarch)
library(rmgarch)
library(zoo)
library(xts)
library(fitdistrplus)
library(tseries)
```

# Wczytanie danych

```{r}
files <- list(
  xptusd = "xptusd_d.csv",
  xauusd = "xauusd_d.csv",
  xpdusd = "xpdusd_d.csv",
  xagusd = "xagusd_d.csv"
)

data_list <- lapply(files, function(file) {
  read.csv(file)
})
```

# Funkcja obliczająca stopy zwrotu

```{r}
calculate_log_returns <- function(data) {
  data$Log_Return <- c(NA, diff(log(data$Zamkniecie)))
  return(na.omit(data))
}

data_list <- lapply(data_list, calculate_log_returns)
```

# Przygotowanie danych dla modeli wielowymiarowych

```{r}
prepare_multivariate_data <- function(data_list) {
  combined_data <- do.call(cbind, lapply(data_list, function(x) x$Log_Return))
  colnames(combined_data) <- names(data_list)
  return(na.omit(combined_data))
}

multivariate_data <- prepare_multivariate_data(data_list)
```

# Określenie okna przesuwanego o 2 lata (założenie 252 dni giełdowych w roku)

```{r}
time_indices <- index(multivariate_data)
window_size <- 2 * 252

results <- list()
for (start_idx in 1:(nrow(multivariate_data) - window_size + 1)) {
  end_idx <- start_idx + window_size - 1
  window_data <- multivariate_data[start_idx:end_idx, ]
}
```

# Specyfikacja jednowymiarowego GARCH

```{r}
  spec_norm <- ugarchspec(
    variance.model = list(model = "sGARCH"),
    distribution.model = "norm"
  )

  spec_t <- ugarchspec(
    variance.model = list(model = "sGARCH"),
    distribution.model = "std"
  )
```

# Dopasowanie modeli jednowymiarowych

```{r}
data_series <- multivariate_data[, 1]  
model_norm <- ugarchfit(spec = spec_norm, data = data_series)
model_t <- ugarchfit(spec = spec_t, data = data_series)
```

# Specyfikacja modeli BEKK i DCC GARCH

```{r}
uspec <- multispec(replicate(ncol(multivariate_data), ugarchspec()))
spec_bekk <- dccspec(uspec = uspec, dccOrder = c(1, 1), model = "bekk")
spec_dcc <- dccspec(uspec = uspec, dccOrder = c(1, 1), model = "dcc")

fit_bekk <- dccfit(spec = spec_bekk, data = multivariate_data)
fit_dcc <- dccfit(spec = spec_dcc, data = multivariate_data)

uspec <- multispec(replicate(ncol(window_data), ugarchspec()))
spec_bekk_norm <- dccspec(uspec = uspec, dccOrder = c(1, 1), model = "bekk", distribution = "mvnorm")
spec_bekk_t <- dccspec(uspec = uspec, dccOrder = c(1, 1), model = "bekk", distribution = "mvt")
spec_dcc_norm <- dccspec(uspec = uspec, dccOrder = c(1, 1), model = "dcc", distribution = "mvnorm")
spec_dcc_t <- dccspec(uspec = uspec, dccOrder = c(1, 1), model = "dcc", distribution = "mvt")

fit_bekk_norm <- dccfit(spec = spec_bekk_norm, data = window_data)
fit_bekk_t <- dccfit(spec = spec_bekk_t, data = window_data)
fit_dcc_norm <- dccfit(spec = spec_dcc_norm, data = window_data)
fit_dcc_t <- dccfit(spec = spec_dcc_t, data = window_data)

```


# Prognoza dla modelu GARCH z rozkładem normalnym

```{r}
forecast_norm <- ugarchforecast(model_norm, n.ahead = 1)
forecast_mean_norm <- as.numeric(fitted(forecast_norm))
forecast_variance_norm <- as.numeric(sigma(forecast_norm)^2)

VaR_1_norm <- qnorm(0.01, mean = forecast_mean_norm, sd = sqrt(forecast_variance_norm))
VaR_5_norm <- qnorm(0.05, mean = forecast_mean_norm, sd = sqrt(forecast_variance_norm))

```

# Prognoza dla modelu DCC GARCH

```{r}
forecast_dcc <- dccforecast(fit_dcc, n.ahead = 1)
forecast_mean_dcc <- fitted(forecast_dcc)
forecast_variance_dcc <- sigma(forecast_dcc)
```

# Dla rozkładu normalnego
```{r}
VaR_1_dcc_norm <- qnorm(0.01, mean = forecast_mean_dcc, sd = sqrt(forecast_variance_dcc))
VaR_5_dcc_norm <- qnorm(0.05, mean = forecast_mean_dcc, sd = sqrt(forecast_variance_dcc))
```

# Dla rozkładu t-Studenta

```{r}
df <- 1
VaR_1_dcc_t <- forecast_mean_dcc + qt(0.01, df = df) * sqrt(forecast_variance_dcc)
VaR_5_dcc_t <- forecast_mean_dcc + qt(0.05, df = df) * sqrt(forecast_variance_dcc)
```

## BEKK

# Obliczenie odchylenia standardowego jako pierwiastka z diagonalnej kowariancji

```{r}
mean_H <- apply(fit_bekk@mfit$H, c(1, 2), mean)
forecast_sd_bekk <- sqrt(diag(mean_H))
```

# Dla rozkładu normalnego

```{r}
VaR_1_bekk_norm <- qnorm(0.01, mean = 0, sd = forecast_sd_bekk)
VaR_5_bekk_norm <- qnorm(0.05, mean = 0, sd = forecast_sd_bekk)
df <- 1
```

# Dla rozkładu t-Studenta

```{r}
VaR_1_bekk_t <- mean_H + qt(0.01, df = df) * forecast_sd_bekk
VaR_5_bekk_t <- mean_H + qt(0.05, df = df) * forecast_sd_bekk
```

# Funkcja obliczająca VaR dla modelu z rozkładem t-Studenta

```{r}
forecast_t <- ugarchforecast(model_t, n.ahead = 1)

forecast_mean_t <- as.numeric(fitted(forecast_t))
forecast_variance_t <- as.numeric(sigma(forecast_t)^2)
df <- 1
```

# Kwantyle dla poziomu ufności 1% i 5%

```{r}
VaR_1_t <- forecast_mean_t + qt(0.01, df = df) * sqrt(forecast_variance_t)
VaR_5_t <- forecast_mean_t + qt(0.05, df = df) * sqrt(forecast_variance_t)

```


# Wyniki

```{r}
cat("VaR (1%) dla GARCH Normal:", VaR_1_norm, "\n")
cat("VaR (5%) dla GARCH Normal:", VaR_5_norm, "\n")
cat("VaR (1%) dla GARCH t-Studenta:", VaR_1_t, "\n")
cat("VaR (5%) dla GARCH t-Studenta:", VaR_5_t, "\n")
cat("VaR (1%) dla DCC GARCH z rozkładem normalnym:", VaR_1_dcc_norm, "\n")
cat("VaR (5%) dla DCC GARCH z rozkładem normalnym:", VaR_5_dcc_norm, "\n")
cat("VaR (1%) dla DCC GARCH z rozkładem t-Studenta:", VaR_1_dcc_t, "\n")
cat("VaR (5%) dla DCC GARCH z rozkładem t-Studenta:", VaR_5_dcc_t, "\n")
cat("VaR (1%) dla BEKK z rozkładem normalnym:", VaR_1_bekk_norm, "\n")
cat("VaR (5%) dla BEKK z rozkładem normalnym:", VaR_5_bekk_norm, "\n")
cat("VaR (1%) dla BEKK z rozkładem t-Studenta:", VaR_1_bekk_t, "\n")
cat("VaR (5%) dla BEKK z rozkładem t-Studenta:", VaR_5_bekk_t, "\n")

```

# Reszty warunkowe dla modelu GARCH

```{r}
residuals_norm <- residuals(model_norm)
residuals_t <- residuals(model_t)
```

# Test Jarque-Bera dla reszt modelu z rozkładem normalnym

```{r}
cat("Test Jarque-Bera dla modelu GARCH z rozkładem normalnym:\n")
jb_test_norm <- jarque.bera.test(residuals_norm)
cat("  Statystyka:", jb_test_norm$statistic, "\n")
cat("  p-wartość:", jb_test_norm$p.value, "\n")
if (jb_test_norm$p.value < 0.05) {
  cat("  Odrzucamy hipotezę o normalności (p < 0.05)\n")
} else {
  cat("  Brak podstaw do odrzucenia hipotezy o normalności (p >= 0.05)\n")
}
```
# Test Kołmogorowa-Smirnow dla reszt modelu z rozkładem t-Studenta

```{r}
# Standaryzacja reszt
standardized_residuals <- (residuals_t - mean_t) / sd_t

# Test KS
cat("\nTest Kołmogorowa-Smirnowa dla zgodności z rozkładem t-Studenta:\n")
ks_test_t <- ks.test(standardized_residuals, "pt", df = df)
cat("  Statystyka:", ks_test_t$statistic, "\n")
cat("  p-wartość:", ks_test_t$p.value, "\n")

if (ks_test_t$p.value < 0.05) {
  cat("  Odrzucamy hipotezę o zgodności z rozkładem t-Studenta (p < 0.05)\n")
} else {
  cat("  Brak podstaw do odrzucenia hipotezy o zgodności z rozkładem t-Studenta (p >= 0.05)\n")
}

```

# Reszty z modelu DCC GARCH rozkład normalny

```{r}
dcc_residuals <- residuals(fit_dcc) 
dcc_sigma <- sigma(fit_dcc)          
standarized_residuals <- dcc_residuals / dcc_sigma  
n_vars <- ncol(standarized_residuals)
```

# Iteracja przez zmienne standaryzowanych reszt

```{r}
for (i in 1:n_vars) {
  cat("\nTest Jarque-Bera dla zmiennej:", colnames(standarized_residuals)[i], "\n")
  
  residuals_i <- standarized_residuals[, i]
  jb_test <- jarque.bera.test(residuals_i)
  cat("  Statystyka:", jb_test$statistic, "\n")
  cat("  p-wartość:", jb_test$p.value, "\n")
  
  if (jb_test$p.value < 0.05) {
    cat("  Odrzucamy hipotezę o normalności (p < 0.05)\n")
  } else {
    cat("  Brak podstaw do odrzucenia hipotezy o normalności (p >= 0.05)\n")
  }
}
```
# Reszty z modelu DCC GARCH rozkład tstudenta
```{r}
dcc_residuals <- residuals(fit_dcc_t) 
dcc_sigma <- sigma(fit_dcc_t)         
standardized_residuals <- dcc_residuals / dcc_sigma 
n_vars <- ncol(standardized_residuals)            
```

# Iteracja przez zmienne standaryzowanych reszt
```{r}
for (i in 1:n_vars) {
  cat("\nTest Kołmogorowa-Smirnowa dla zmiennej:", colnames(standardized_residuals)[i], "\n")
  
  
  residuals_i <- standardized_residuals[, i]
  
  # Test KS
  ks_test <- ks.test(residuals_i, "pt", df = df)
  cat("  Statystyka:", ks_test$statistic, "\n")
  cat("  p-wartość:", ks_test$p.value, "\n")
  
  if (ks_test$p.value < 0.05) {
    cat("  Odrzucamy hipotezę o zgodności z rozkładem t-Studenta (p < 0.05)\n")
  } else {
    cat("  Brak podstaw do odrzucenia hipotezy o zgodności z rozkładem t-Studenta (p >= 0.05)\n")
  }
}
```


# Reszty z modelu BEKK

```{r}
bekk_residuals <- residuals(fit_bekk)  
bekk_sigma <- sigma(fit_bekk)         
standarized_residuals_bekk <- bekk_residuals / bekk_sigma  
n_vars_bekk <- ncol(standarized_residuals_bekk)
```

# Iteracja przez zmienne standaryzowanych reszt

```{r}
for (i in 1:n_vars_bekk) {
  cat("\nTest Jarque-Bera dla zmiennej:", colnames(standarized_residuals_bekk)[i], "\n")
  residuals_bekk_i <- standarized_residuals_bekk[, i]
  
  jb_test_bekk <- jarque.bera.test(residuals_bekk_i)
  
  cat("  Statystyka:", jb_test_bekk$statistic, "\n")
  cat("  p-wartość:", jb_test_bekk$p.value, "\n")
  
  if (jb_test_bekk$p.value < 0.05) {
    cat("  Odrzucamy hipotezę o normalności (p < 0.05)\n")
  } else {
    cat("  Brak podstaw do odrzucenia hipotezy o normalności (p >= 0.05)\n")
  }
}
```
#  reszty z modelu BEKK GARCH z rozkładem t-Studenta
```{r}
bekk_residuals <- residuals(fit_bekk_t) 
bekk_sigma <- sigma(fit_bekk_t)         
standardized_residuals <- bekk_residuals / bekk_sigma 
n_vars <- ncol(standardized_residuals)             
```

# Iteracja przez zmienne standaryzowanych reszt
```{r}
for (i in 1:n_vars) {
  cat("\nTest Kołmogorowa-Smirnowa dla zmiennej:", colnames(standardized_residuals)[i], "\n")
  residuals_i <- standardized_residuals[, i]

  # Test KS
  ks_test <- ks.test(residuals_i, "pt", df = df)
  cat("  Statystyka:", ks_test$statistic, "\n")
  cat("  p-wartość:", ks_test$p.value, "\n")
  
  if (ks_test$p.value < 0.05) {
    cat("  Odrzucamy hipotezę o zgodności z rozkładem t-Studenta (p < 0.05)\n")
  } else {
    cat("  Brak podstaw do odrzucenia hipotezy o zgodności z rozkładem t-Studenta (p >= 0.05)\n")
  }
}
```






